臺灣板橋地方法院刑事判決　　　　　　　 96年度易字第263號
公　訴　人　臺灣板橋地方法院檢察署檢察官
被　　　告　丁○○原名游象南.
選任辯護人　周裕暐律師
　　　　　　郭緯中律師
被　　　告　戊○○
　　　　　　己○○
　　　　　　丙○○原名游秋月.
上列被告因業務侵占案件，經檢察官提起公訴（96年度偵字第51
1 號），本院判決如下：
    主  文
丁○○、戊○○、己○○、丙○○均無罪。
    理  由
一、公訴意旨略以：被告丁○○係地球村社區管理委員會（下稱
    管委會）第二屆之主任委員，被告戊○○則係管委會第二屆
    之財務委員，任期均自民國87年11月起至88年10月止，為從
    事業務之人，竟共同基於意圖為自己不法所有之概括犯意聯
    絡，(1)於88年2 月19日，在板信商業銀行取款憑條上蓋用彼
    等所持有保管之管委會、主任委員及財務委員之印章後，持
    向板信商業銀行興南分行（下稱板信銀行），提領管委會於
    該行帳戶（帳號：00000000000000號）內之存款新臺幣（下
    同）80萬元，並同時將該等款項匯入被告丁○○於板信銀行
    之支票存款帳戶（帳號：00000000000000號）內，供其私人
    支票兌現之用，嗣於88年2 月22日，被告丁○○始開立80萬
    元之支票，存回管委會之帳戶內；(2)於88年5 月6 日，被告
    丁○○、戊○○復承上開犯意，以相同方式將管委會之15萬
    元存款，匯至被告丁○○之上開帳戶內，嗣後則未還款；(3)
    於88年6 月25日，被告丁○○、戊○○又承上開犯意，以相
    同方式將管委會之75萬元存款，匯至被告丁○○之上開帳戶
    內，嗣後亦無還款；(4)於88年7 月31日，被告丁○○、戊○○再承上開犯意，以相同方式將管委會之19萬元存款，匯至
    被告丁○○之上開帳戶內，嗣後亦無還款；(5)於88年10月25
    日，被告丁○○、戊○○仍承上開犯意，以相同方式將管委
    會之130 萬元存款，匯至被告丁○○之上開帳戶內，嗣於88
    年11月1 日，始由被告丁○○開立130 萬元之支票，存回管
    委會之帳戶內；(6)於88年12月1 日，被告丁○○、戊○○復
    承上開犯意，以相同方式將管委會之35萬8 千5 百元存款，
    匯至被告丁○○之上開帳戶內，嗣後亦無還款；(7)於88年11
    月15日，被告丁○○、戊○○再承上開犯意，以相同方式將
    管委會之100 萬元存款，匯至被告丁○○於板信銀行之活期
    存款帳戶（帳號：00000000000000號）內，嗣於88年11月29
    日，始由被告丁○○開立100 萬元之支票，存回管委會之帳
    戶內。被告己○○係委員會第三、四、五屆之主委，被告丙○○則係管委會第三屆之財委（任期自88年11月起至89年10
    月止），均為從事業務之人，竟共同基於意圖為自己不法所
    有之概括犯意聯絡，於89年9 月28日，以相同方式將管委會
    之30萬元存款，匯至被告己○○於中國信託商業銀行（下稱
    中信銀行）之支票存款帳戶（帳號：000000000000號）內，
    供其支票兌現之用，嗣於88年10月6 日，被告己○○始開立
    30萬元之支票，存回管委會之帳戶內。因認被告丁○○、戊○○、己○○、丙○○涉有刑法第336 條第2 項之業務侵占
    罪嫌等語。
二、按犯罪事實應依證據認定之，無證據不得認定其犯罪事實，
    刑事訴訟法第154條第2項定有明文。又認定犯罪事實所憑之
    證據，雖不以直接證據為限，間接證據亦包括在內，然而無
    論直接或間接證據，其為訴訟上之證明，須於通常一般之人
    均不致有所懷疑，而得確信其為真實之程度者，始得據為有
    罪之認定，倘其證明尚未達到此一程度，而有合理之懷疑存
    在時，事實審法院在心證上無從為有罪之確信，自應為無罪
    之判決（參見最高法院76年度臺上字第4986號判例意旨）。
    再按刑法上之侵占罪，須持有人有變易原來持有意思而為不
    法所有之意思，始能成立（最高法院82年度台上字第5065號
    判決意旨參照）。
三、公訴意旨認被告等涉有侵占犯行，無非係以被告戊○○、己○○於偵查中之供述、證人林國華、游秀英、劉邦成、曾茂
    祥於偵查中之證述及管委會帳戶交易明細表、被告丁○○設
    於板信銀行之支票、活期存款帳戶交易明細表、被告己○○
    設於中信銀行之帳戶交易明細表、板信銀行取款憑條等件為
    其主要論據。訊據被告等堅決否認有何侵占犯行，被告丁○○辯稱：上開匯入其帳戶之80萬、130 萬及100 萬元款項部
    分，係其持自己開立之支票向漢光保全公司派駐於社區管委
    會之總幹事甲○請求票貼現金，其並不知甲○係自管委會之
    存款內領款，且於支票到期時均已兌現還款，其並無侵占管
    委會款項之意思；至其餘匯入其帳戶之款項部分，係因為其
    替管委會先行墊支款項，管委會始會於事後匯款返還，其並
    無侵占管委會之存款等語。被告戊○○辯稱：管委會請款過
    程，均係由總幹事甲○製作申請單據，檢附相關收據或發票
    ，並依據總金額填寫取款憑條後，按月統一請領，有時收據
    或發票會事後才補，有時因為其白天上班不在，總幹事也曾
    告知有些款項是由主任委員丁○○先行墊付，而其只是核對
    總金額有無錯誤，就在取款憑條上蓋章同意領款，或許有未
    詳實核對支出明細致生疏失之情形，但絕無侵占管委會任何
    款項等語。被告己○○辯稱：其曾經為社區監視系統工程先
    行墊付頭期款30萬元，另管委會相關請款程序，均係由甲○
    在處理，甲○曾請其開立30萬元支票，因為信任甲○，所以
    沒有問用途，其並不知道有該筆30萬元之款項匯入其帳戶等
    語。被告丙○○辯稱：其擔任財務委員期間，總幹事甲○曾
    告知有一筆社區監視系統設備之款項30萬元，係由主任委員
    己○○先行墊付，並有拿出契約書給所有在場之管理委員看
    過，所以其有同意甲○請領30萬元款項返還己○○等語。
四、經查：
（一）上開管委會帳戶內之款項確係自管委會帳戶內提領後直接
      匯入被告丁○○、被告己○○上開存款帳戶內之事實，除
      為被告等所供承外，並有板信商業銀行活期儲蓄存款交易
      明細表（戶名：地球村社區管理委員會）一件、板信銀行
      作業部95年1 月3 日板信作業字第0958070001函附游象南
      （即被告丁○○）帳戶交易明細表一件、中信銀行95年3
      月28日中信銀集作000000000094號函附己○○帳戶歷史交
      易明細表一件、板信商業銀行作業部96年10月23日板信作
      業字第0968071396號函附之存摺類取款憑條等件在卷足佐
      ，固堪認定。
（二）惟上開款項中由管委會帳戶匯入被告丁○○帳戶之80萬、
      130 萬、100 萬元及匯入被告己○○帳戶之30萬元等四筆
      款項部分，分別於匯款進入後之3 日至14日內，即分別以
      被告丁○○或被告己○○開立之同額支票，經由管委會之
      帳戶內提示兌領之方式而歸還上開款項予管委會之事實，
      有上開管委會、被告丁○○、被告己○○之帳戶交易明細
      表在卷足佐，且為檢察官起訴事實所是認，此與債務人以
      簽發遠期支票供作借款憑證及還款擔保交付債權人借款，
      待支票發票日屆至時由債權人提示支票兌領以為還款之借
      款方式，即一般民間所謂「票貼」情形相符。是被告丁○○辯稱係經由票貼方式取得上開80萬元、130 萬元、100
      萬元款項等語，並非無據；另被告己○○雖辯稱其不知有
      上開30萬元款項匯入帳戶等語，然查，管委會匯款30萬元
      至被告己○○帳戶之時間為89年9 月28日，而被告己○○
      所開立發票日為89年10月6 日、金額30萬元之支票一紙，
      即係於89年9 月28日由管委會收受而存入上開管委會帳戶
      內由銀行代收，至發票日屆至之89年10月6 日由銀行帳戶
      自動提示交換兌領等情，有中信託銀行96年10月19日中信
      銀集作字第96508442號函附之支票正反面影本暨其上日期
      章戳在卷足參，是亦足認被告己○○於89年9 月28日取得
      管委會匯款30萬元之當日，即已交付其所簽發之同額支票
      予管委會，此與票貼借款之情形亦相符合。又被告丁○○
      、己○○於取得上開借款後，渠等所開立之擔保暨還款支
      票於發票日屆至時，均已經管委會提示兌現，有如前述，
      是被告丁○○、己○○向管委會票貼之目的，既係意在借
      款，並簽發支票為憑證暨擔保，票期屆至時亦均按時兌現
      還款，是其主觀上尚難認有將管委會存款變易持有為所有
      之不法所有意圖，被告戊○○、丙○○就此部分自亦難認
      與被告丁○○、己○○有何侵占之共同犯意聯絡。是被告
      丁○○、戊○○及被告己○○、丙○○就此部分，所為與
      刑法侵佔罪之構成要件不符，尚非得以侵占罪責相繩。
（三）另公訴人意旨認被告丁○○、戊○○共同於88年5 月6 日
      、88年6 月25日、88年7 月31日、88年12月1 日侵占管委
      會款項15萬元、75萬元、19萬元及35萬8 千5 百元部分：
  (1)、依據上開管委會銀行帳戶交易明細表記載，88年間管委會
      帳戶提款時間，多為每月上旬或下旬分一次（含同一日多
      筆）或二次提領款項，亦即管委會之存款每月只提領出一
      至二次，而觀諸管委會提出之地球村社區88年度各月份之
      支出明細表、支出費用申請單、支付費用簽收單及支出憑
      證（如出貨單、收據或發票等）等資料可知，管委會之每
      月支出科目眾多、支出時間及金額不定，顯非管委會帳戶
      僅於每月提領一、二次款項即可按時於每筆款項支出時加
      以支應；又參酌88年間負責上開社區保全作業之漢光建築
      物管理維護公司，於88年10月份之管理費用30萬5 千元，
      及負責該社區電梯維護之漢正機電股份有限公司，於88年
      10月間之維修費用6 萬1 千7 百元，係由被告丁○○簽發
      個人支票支付等情，有板信商業銀行作業部96年5 月28日
      板信作業字第0968070721號函附之提示兌領支票正反面影
      本、管委會提出之地球村社區88年度10月份之支出明細表
      、支出費用申請單、支付費用簽收單及發票等件在卷足佐
      ，足認被告丁○○確有於管委會支出相關費用需要時，先
      行簽發個人支票以為支應之情事。從而，管委會為償還被
      告丁○○代墊款或支付其為管委會而簽發之票款，因而匯
      款進入被告丁○○支票存款帳戶內，即非無可能，自非得
      以管委會有匯款進入被告丁○○帳戶之事實，即遽以推論
      各該匯入款項即為被告丁○○、戊○○所共同侵占。
  (2)、又查，依據管委會提出之地球村社區88年度各月份財務報
      表、支出明細表、支出費用申請單、支付費用簽收單及支
      出憑證（如發貨單、收據、發票等）加以計算比對結果（
      見94年交查字第782 號卷第12、13頁）：88年間各月份管
      委會銀行存款提領金額，與各該月份之支出金額（以檢附
      有相關憑證者為準，並無證據證明各該憑證中有虛偽不實
      者，下稱實際支出金額）比對結果其數額均不一致，有提
      領金額高於實際支出金額者，亦有提領金額低於實際支出
      金額者。再以公訴意旨所指被告丁○○涉侵占犯行之88年
      5 月、6 月、7 月等3 個月份觀之，管委會帳戶於88年5
      月、6 月均係提領金額高於實際支出金額，88年7 月份則
      係提領金額則遠低於實際支出金額，惟綜合該3 個月份以
      觀，該3 個月總實際支出金額為2 百83萬8 千9 百53元，
      而總提領金額為2 百70萬零2 百19元，加上88年5 月至7
      月管委會收入未存入帳戶之金額3 千5 百70元（88年5 月
      、6 月管委會收入未存入帳戶之金額14萬1 千3 百92元，
      減去88年7 月份多存入13萬7 千8 百22元，等於3 千5 百
      70 元 ，而此數額可能係於收取後即直接用於支應實際支
      出，故未能存入帳戶），等於2 百70萬3 千7 百89元，是
      88年5 月至7 月，管委會實際總支出金額高於自管委會提
      領出之金額有13萬5 千1 百64元。顯見管委會於88年5 月
      、6 月份提領金額雖高於各該月份實際支出金額，然應係
      用於88年7 月份之實際支出，故於88年7 月份之提領金額
      即遠低於該月份實際支出金額，而88年5 月至7 月，管委
      會總實際支出金額甚至高於自其帳戶內提領及未存入之金
      額總和；另就公訴意旨所指被告丁○○涉侵占犯行之88年
      12月份觀之，該月份管委會實際支出金額為86萬1 千8 百
      82元，而自管委會帳戶內提領出之金額則為35萬8 千5 百
      元，是88年12月份，管委會實際支出金額亦高於自其帳戶
      內提領出之金額。綜上足見，於88年5 月至7 月份及88年
      12月份，管委會帳戶內經提領之金額總數，供管委會實際
      支出所用，尚有不足，並無多餘款項遭提領侵占之情事。
      從而，自88年5 月至7 月份及88年12月份管委會帳戶內提
      領之款項，縱有匯入被告丁○○之帳戶內之情事，亦應係
      被告丁○○代為支付管委會各該月份實際支出金額所致，
      是被告丁○○辯稱：匯入其帳戶之款項係因為其替管委會
      先行墊支款項，管委會始會於事後匯款返還等語，並非無
      據。
  (3)、至證人林國華、游秀英於偵查中雖證稱管委會支付廠商費
      用時，均以匯款為之，並未直接交付現金或私人支票等語
      ，及證人曾茂祥於偵查中證稱主任委員無先行墊款可能等
      語。然查，證人林國華、游秀英分別係管委會第九屆之財
      務委員、監察委員，證人曾茂祥則為管委會第四屆之監察
      委員，業據渠等於偵查中證述屬實，故渠等所證述內容，
      係其任期內之管委會支出費用請領情形，並非得據以為被
      告丁○○、戊○○所擔任之第二屆管委會就相關費用之請
      領程序之佐證，況被告丁○○、戊○○係於87年11月間起
      即擔任管委會之主任委員及財務委員，於此之前並無大廈
      管理之相關經驗，且係該社區管委會成立後之第二屆即擔
      任委員，是就管委會費用請領支出之程序不熟悉，或有便
      宜行事之情形，亦非無可能，自非得僅以其所辯費用請領
      程序與其後各屆管委會委員所述情形不同，即為不利被告
      之認定。另證人劉邦成則為朝日保全股份有限公司之人員
      ，然被告丁○○、戊○○任職委員期間，負責社區保全之
      公司則為漢光建築物管理維護公司，故證人劉邦成之證言
      ，亦難認與本案待證事實有關。
（四）綜上所述，本件公訴意旨所指由管委會帳戶匯入被告丁○○帳戶之80萬、130 萬、100 萬元及匯入被告己○○帳戶
      之30萬元等四筆款項部分，係屬被告丁○○、己○○向管
      委會票貼借款，並均於支票期限屆至時還款，被告等主觀
      上並無將上開款項變易持有為所有之不法所有意圖，核與
      侵占罪之構成要件有間；另於88年5 月至7 月份及88年12
      月份，管委會帳戶內經提領之金額總數，供管委會實際支
      出所用，尚有不足，並查無多餘款項遭提領侵占之情事，
      且公訴人並未指出、本院亦查無其他積極證據足認於88年
      5 月6 日、88年6 月25日、88年7 月31日、88年12月1 日
      自管委會帳戶匯入被告丁○○帳戶內之15萬元、75萬元、
      19 萬 元及35萬8 千5 百元，係管委會於各該月份實際支
      出之金額以外，額外自帳戶內遭提領侵占之款項，自無從
      認被告等有公訴人所指之侵占犯行。從而，本案既不能證
      明被告等犯罪，揆諸前揭條文規定及判例意旨，自應為無
      罪之諭知。
據上論斷，應依刑事訴訟法第301 條第1 項，判決如主文。
本案經檢察官乙○○到庭執行職務。
中　　華　　民　　國　　96　　年　　11　　月　　22　　日
                  刑事第十六庭審判長  法　官  白光華
                                      法  官  曾淑娟
                                      法  官  楊志雄
以上正本證明與原本無異
如不服本判決應於送達後10日內向本院提出上訴書敘明上訴理由
（應附繕本），上訴於臺灣高等法院。
                                　　　書記官　張玉如
中　　華　　民　　國　　96　　年　　11　　月　　22　　日
